【裁判字號】    96,交聲更(一),7
【裁判日期】    970229
【裁判案由】    聲明異議
【裁判全文】
臺灣臺南地方法院交通事件裁定     96年度交聲更(一)字第7號
移送機關    交通部公路總局嘉義區監理所臺南監理站
異議人即
受處分人    甲○○
上列受處分人因違反道路交通管理處罰條例案件，對於交通部公
路總局嘉義區監理所臺南監理站民國95年10月17日所為之裁決處
分（處分案號：嘉監南字第裁74-E00000000號），聲明異議，前
經本院以95年度交聲字第1009號裁定，受處分人不服提起抗告，
經臺灣高等法院臺南分院以96年度交抗字第61號裁定將原裁定撤
銷並發回更審，本院裁定如下：
    主  文
原處分撤銷。
甲○○不罰。
    理  由
一、原處分意旨略以：異議人即受處分人甲○○（下稱異議人）
    ，於民國（下同）95年9月2日16時58分許，駕駛牌照號碼
    VKE-197號輕型機車，行經新竹縣竹北市○○路、縣政二路
    之交叉路口時，因於一般道路轉彎未使用方向燈，遭新竹縣
    警察局保安隊員警攔查製單舉發，嗣經交通部公路總局嘉義
    區監理所臺南監理站（下稱移送機關）依道路交通管理處罰
    條例第48條第1項第1款及第63條第1項第1款等規定，裁處異
    議人罰鍰新臺幣（下同）900元。
二、本件聲明異議意旨略以：
（一）警方係以不尋常之方式從後強行追欄異議人之機車，僅因
      認為異議人未打右轉方向燈，而非以慣例於路口設置定點
      攔查，亦非於後方以錄影或照相蒐證，不顧可能因此追欄
      而生之意外；強烈懷疑警方為求績效，隨意追欄。且異議
      人平日騎車皆有打方向燈之習慣，而當日警方並未提出相
      關證據，僅憑口頭認定，希望警方調出路口四支監視器畫
      面證實。另當時警方離去時，異議人與女友親見警車未打
      方向燈即從外側車道切入內側車道，亦違反道路交通管理
      處罰條例第48條第1款，嗣經異議人以電話查詢，該員警
      不承認自己未打方向燈，還數度更變，一度說伊係沿外側
      車道而行，經異議人說外側是機車車道，汽車無法直行不
      違規，該警員變稱說伊切回內側車道有打方向燈，又該員
      警執勤時服裝不整，致令異議人質疑該員警之道德操守，
      無法令人信服其言行。又異議人要求調閱監視器畫面以正
      己之清白，然該警局卻以調不到該畫面回覆，此有警局保
      護隊員之嫌。
（二）從法規面而言，異議人有下列疑議：道路交通管理處罰條
      例第48條第1款：「汽車駕駛人轉彎時，有下列情形之一
      者，處新臺幣六百元以上一千八百元以下罰鍰：一、在轉
      彎或變換車道前，未使用方向燈或不注意來、往行人，或
      轉彎前未減速慢行。」為何此條汽車涵蓋機車，然同條例
      第31條之「汽車行駛於道路上，其駕駛人或前座乘客未繫
      安全帶者，處駕駛人新臺幣一千五百元罰鍰。」卻未涵蓋
      機車。交通部路政司之回復係以引用道路交通安全規則第
      2條：「本規則同一條文或相關條文就機器腳踏車另有規
      定者，係指除機器腳踏車以外四輪以上之車輛。」惟一般
      常理，該條例直指應係該規則本身，路政司擴大解釋至處
      罰條例，非一般認知之「另有規定」，應指對同一件事情
      有不同之規定。但是如回到處罰條例第31條，所提及小客
      車與機器腳踏車都是針對不同行為做不同的處罰規定。
（三）又何以民眾納稅購買之百萬偵防車被用作警察追攔道路弱
      勢族群的50C.C.機車，是為業績亦或為保護其他用路人權
      益被侵犯？是否有執法過當之嫌？異議人於當時係騎機車
      靠機車道之最右側行駛，後方三十公里亦未有其他機車或
      行人，即便異議人未開方向燈，亦未具立即、即將、可能
      之危害，或影響其他用路人之權益。交通安全法規第102
      條第5款：「汽車行駛至交岔路口，其行進、轉彎，應依
      下列規定：左轉彎時，應距交岔路口三十公尺前顯示方向
      燈或手勢。」據此，除打方向燈外亦可以打手勢，警方何
      因未打方向燈而開單？
（四）據以上述點聲明異議，請求法院查明，並允異議人就近於
      新竹地方法院出庭審理等語。
三、按汽車駕駛人轉彎時，在轉彎或變換車道前，未使用方向燈
    或不注意來、往行人，或轉彎前未減速慢行，處新臺幣六百
    元以上一千八百元以下罰鍰。道路交通管理處罰條例第48條
    第1項第1款有明文規定。又按法院受理交通事件，準用刑事
    訴訟法之規定，道路交通管理處罰條例第89條前段定有明文
    ；刑事訴訟法第154 條第2項、第301條第1項分別明定犯罪
    事實應依證據認定之，無證據不得認定犯罪事實，又不能證
    明被告犯罪者，法院應諭知無罪之判決，再認定不利於被告
    之事實，須依積極證據，苟積極證據不足為不利於被告事實
    之認定時，即應為有利於被告之認定，更不必有何有利之證
    據，亦不得僅以被告之反證不成立，持為認定犯罪之論據（
    最高法院20年上字第474號判例參照）。易言之，法院於審
    理行為人是否有違反道路交通管理處罰條例案件，當踐行完
    畢調查證據之程序後，為事實之認定時，如就原處分機關所
    認定之行為人違規事實仍有合理之懷疑，而無法確信行為人
    確有該當於道路交通管理處罰條例各該處罰條文之構成要件
    事實時，即應依刑事訴訟法上之「待證事實倘有懷疑，則從
    被告之利益作解釋」之證據。
四、經查：
（一）異議人遭警舉發，於上開時、地，駕駛牌照號碼E-197號
      輕型機車，行經新竹縣竹北市○○路、縣政二路之交叉路
      口時，因於一般道路轉彎未使用方向燈，遭新竹縣警察局
      保安隊員警攔查製單舉發一節，有新竹縣警察局保安隊95
      年9月2日竹縣警交字第E00000000號舉發違反道路交通管
      理事件通知單1份附卷可稽。
（二）惟異議人辯稱對自己於上揭時、地是否有打方向燈無記憶
      ，然該交岔路口有四隻監視器，調閱該錄影監視畫面應可
      證明異議人有無打方向燈云云。經本院函查結果，雖舉發
      機關稱該監視錄影系統已故障多時，至今尚未修復，無當
      時錄影畫面等語，有新竹縣政府警察局96年7月2日竹縣警
      交字第0963007259號函1份附卷可稽。然由舉發單位於95
      年9月11日以電子郵件之方式函覆異議人之申述時載稱：
      「‧‧經調閱竹北市縣○○路與福興路口錄影監視系統，
      並未錄影監視到當時巡邏車有無使用方向燈之畫面‧‧」
      等語可知（見本院95年交聲字第1009號卷第7頁），舉發
      機關指稱異議人違規之交岔路口，確實設有異議人所稱之
      錄影監視系統。舉發機關既有上開錄影畫面足資證明舉發
      機關之員警無違規情事，何以就異議人是否有違規情形之
      錄影畫面竟未留存以之為證，難認已盡舉證之責，而得認
      為異議人確有如舉發機關所言之違規行為。
五、故揆諸前揭說明，既無證據顯示異議人有駕車行駛於一般道
    路轉彎未使用方向燈之違規行為，本件即應對異議人作有利
    之認定，認其所為上開辯解為屬可採，移送機關不察，遽對
    異議人為前開裁決，即難認為允當，應認異議人之異議為有
    理由，由本院將原處分撤銷，改諭知異議人不罰，以資適法
    。
六、據上論結，應依道路交通管理處罰條例第87條第2項、道路
    交通案件處理辦法第20條前段，裁定如主文。
中    華    民    國    97    年    2     月    29    日
                      交通法庭  法  官  陳淑勤
以上正本證明與原本無異。
如不服本裁定應於送達後5日內向本院提出抗告狀。
                                書記官  陳金堂
中    華    民    國    97    年    2     月    29    日


司法院資訊處製作；財團法人民間司法改革基金會備份。
